臺灣板橋地方法院民事判決　九十一年度訴字第八九二號
　　原　　　告　乙○○
　　訴訟代理人　鍾蓮華
　　原　　　告　丙○○○
右當事人間請求侵權行為損害賠償事件，從本院刑事庭移送前來，本院判決如左：
    主      文
被告應給付原告乙○○新台幣貳拾肆萬元，及自民國八十七年八月五日起至清償日止
按年息百分之五計算之利息。
被告應給付原告丙○○○新台幣壹拾貳萬參仟玖百柒拾陸元，及民國八十七年八月五
日起至清償日止按年息百分之五計算之利息。
原告其餘之訴均駁回。
訴訟費用由被告負擔。
本判決第一項於原告乙○○以新台幣伍萬元為被告供擔保後，得假執行。
本判決第二項於原告丙○○○以新台幣貳萬伍仟元為被告供擔保後，得假執行。
原告其餘假執行之聲請駁回。
    事    實
甲、原告方面：
一、聲明：被告應給付原告乙○○新台幣（下同）一百三十七萬零八百元，及給付原
    告丙○○○三十六萬元，暨均自民國八十七年八月五日起迄清償日止按年息百分
    之五計算之利息；並陳明願提供擔保，請准宣告假執行。
二、陳述：
    (1)被告明知其家庭財務狀況不佳，屆期無繳交會款之能力，竟意圖為自己不法所
      有，於八十五年九月十五日，由甲○○○擔任會首，以「其夫婦擁有兩棟價值
      不菲之房屋可供擔保，有能力繳會」為由，邀集每人每月二萬元合會一組，會
      期自八十五年九月十五日至八十八年四月十五日，共計三十二期（下簡稱甲合
      會），並邀集原告乙○○以本人及鍾建華之名義加入兩會，每月十五日於永和
      市○○路五四五號東知坊百貨行內，以外標方式開標，迄八十七年七月十五日
      止，已繳二十三會，向原告乙○○詐得會款一百一十二萬零八百元（連同外標
      利息二十萬零八百元），詎料於同年七月十五日宣佈倒會，舉家潛逃無蹤，至
      此原告乙○○始知被告利用會員間互不認識之機會，已連續冒標，且原告乙○
      ○均不認識甲合會之已得標會員，原告乙○○應得會款應由被告負賠償責任。
      又被告於八十七年五月間，明知屆期無力兌現，竟取其子連冠育所有八十七年
      八月一日到期之第一銀行永和分行，票號ＬＡ00000000號，面額二十
      五萬元支票乙紙，向原告乙○○調借同額現金，屆期則設詞拖延，迄至八十七
      年八月二十八日亦經退票，應負損害賠償責任。
    (2)被告復基於意圖為自己不法所有，又充任會首，於八十六年三月十日對外招攬
      每人每月一萬元之合會，會期自八十六年三月十日至八十八年七月十日，共計
      三十一期（下簡稱乙合會），並邀約原告丙○○○加入兩會，迄八十七年七月
      十日止，已繳十八會，詐取原告丙○○○會款三十六萬元，嗣於同年七月十八
      日同時宣佈倒會，原告丙○○○亦不認識乙合會已得標會員，則就原告丙○○
      ○就應得之會款應由被告負賠償責任。
    (3)原告乙○○、丙○○○爰依侵權行為之法律關係，請求被告依序給付一百三十
      七萬零八百元及三十六萬元暨自八十七年八月五日起迄清償日止，按年息百分
      之五計算之利息。
三、證據：提出標會單二份、支票及退票單各一紙為證、
乙、被告方面：
一、聲明：駁回原告之訴及假執行之聲請。
二、陳述：被告已將二十五萬元支票之款項還給原告，又被告冒標部分固應負責，但
    非冒標部分則非屬侵權行為之損害，被告拒絕賠償。
三、證據：未提出任何證據可供本院審酌。
    理      由
一、本件原告乙○○主張：被告意圖為自己不法所有，於台北縣永和市○○路五四五
    號東知坊百貨行內擔任會首，於八十五年九月十五日，邀集每人每月兩萬元之甲
    合會，會期共計三十二期，每月十五日以外標方式開標，原告乙○○即以本人及
    鍾建華之名義加入兩會，並繳納二十三期，嗣被告宣佈倒會，向原告乙○○詐得
    會款一百十二萬元，原告乙○○方知已被連續冒標，被告應負賠償之責，又被告
    明知屆期無力兌現，卻以支票向原告調借現金二十五萬元，俟經原告提示，果遭
    退票，自應就該支票未兌現金額負損害賠償責任等語。原告丙○○○則主張：被
    告復於上址，意圖為自己不法所有，於八十六年三月十五日擔任會首，邀集每月
    一萬元之乙合會，會期共計三十一期，為內標制，而原告丙○○○加入兩會，迄
    於八十七年七月十日，已遭被告詐取會款三十六萬元，被告於是月十五日宣佈倒
    會，被告應對原告負侵權行為責任等語。被告則以：冒標部分伊雖應負責，但支
    票之款項已返還予原告乙○○，故支票與未冒標部分之款項伊拒絕給付云云。
二、經查被告在其經營坐落台北縣永和市○○路五四五號之東知百貨行自任會首，於
    八十五年九月十五日召集甲合會，邀集原告乙○○參加二會，約定會期自八十五
    年九月十五日起至八十八年四月十五日止，共計三十二期，每會二萬元，採外標
    制，於每月十五日開標，底標為二千元，並於八十六年三月十日於上址召集乙合
    會，邀集原告丙○○○參加兩會，約定會期自八十六年三月十日至八十八年七月
    十日止，共計三十一期，每會一萬元，採內標制，除每月十日開標外另於每年一
    月二十五日加標一次，底標為一千元，被告於甲、乙二合會進行中因週轉不靈，
    復見會員多未前來監督投標且互不認識，基於意圖為自己不法所有，以偽造文書
    及詐欺取財之概括犯意，趁辦理甲合會投標事務之際，於八十七年六月十五、同
    年七月十五日，在上址先後冒用原告乙○○之名義，在標單上偽填四千三百元及
    五千五百元之金額參與競標，並於得標後向全體會員收取會款，致生損害於甲合
    會未得標之活會會員；與被告復承同一行使偽造文書及詐欺取財之概括犯意，趁
    辦理乙合會事務之際，先後冒用蔡玉仁、蔡文中、許貴蜜及林德揚之名義，在投
    標單偽填一千八百元、二千元、二千元及二千八百元之金額參與競標，並於得標
    後向全體會員收取會款，致生損害於乙合會未得標之活會會員之事實，已據原告
    提出互助會單二件為證，核與證人鍾蓮華、許麗玉、許貴蜜、許貴蘭、林德揚、
    黃素珠、許林味於本院八十七年度自字第四六０號偽造文書等案件審理時證述情
    節相符，並經本院依職權調閱前開卷宗查證無訛，又被告因前開偽造文書等犯行
    經本院判處有期徒刑一年六月，亦有本院八十七年度自字第四六○號刑事判決一
    件在卷足憑，自堪信原告之主張為真實。
三、原告乙○○請求被告賠償冒標之損害賠償部分：
    (一)被告冒標甲合會詐害金額之認定：查被告以原告乙○○之名義冒標二會，已詳
      如前述，甲合會含會首共三十二會，每會二萬元，採外標制，因原告乙○○對
      於被告冒標前死會會員得標之日期與標息，均未能舉證以實其說，致被告冒標
      時死會會員所繳之金額未能確定，且合會係由會首召集，各會員間多互不相識
      ，欲原告乙○○證明所有死會會員應繳納之金額顯有重大困難，本院依據民事
      訴訟法第二百二十二條第二項之規定，審酌甲合會會單上載明底標為二千元，
      因認每一死會會員遭被告詐得之金額可達二萬二千元，每一活會會員遭被告詐
      得之金額則為二萬元，被告前後二次冒標時之死會與活會會數均分別二十會與
      與十一會，是被告每冒標一會可詐得六十六萬元【計算公式：20*22000+11 *
      20000＝660000】，被告冒標二會共計詐欺得款一百三十二萬元。
    (二)原告乙○○受害金額之認定：按會首冒標之款項原應歸應得標之會員獲得，再
      由應得標之會員按期以繳納死會會款由會首代收攤還予其他未得標之會員，亦
      即會首冒標得款金額係屬未得標會員依合會契約可取得之財產，會首以冒標之
      詐欺方式詐得款項，受害人自為未得標之會員。復按合會契約之未得標會員雖
      隨各期開標而有所變動，但於會首宣告倒會時，因合會各期已無法開標，未得
      標會員即告確定，會首冒標造成之損失即確定由倒會時未得標之會員承擔。查
      甲合會連同會首共計三十二會，每月十五日開標，自八十五年九月十五日迄於
      八十七年七月十五日倒會時止，已開標二十三會，因已開標之二十三會中有二
      會係遭冒標，是甲合會倒會時共計未得標之會員十一名，每名未得標之會員即
      受有十二萬元之損害【計算公式：0000000÷11＝120000】。而原告乙○○以
      本人及鍾建華之名義參加甲合會共計二會，其因被告冒標所受之損害為二十四
      萬元。
四、原告丙○○○請求被告冒標之損害賠償部分：
    (一)被告冒標乙合會詐害金額之認定：查被告分別於八十七年四月十日、同年五月
      十日、同年六月十日、同年七月十日，以蔡玉仁、蔡文中、許貴蜜，林德揚名
      義偽造標單參與競標，標單之標息分別記載為一千八百元、二千元、二千元、
      二千八百元之事實，已詳如前述，因乙合會含會首共三十一會，每會一萬元，
      採內標制，被告前後四次冒標時之死會與活會會員數均分別為十七人與十三人
      ，是被告冒標四會可詐得之金額為四會即可詐得一百零五萬三千八百元【計算
      公式：[（00000－0000）*17+10000*13]＋[（00000－0000）*17+10000*13=]
      ＋[（00000－0000）*17+10000*13]＋[（00000－0000）*17+10000*13]＝
      0000000】。
    (二)原告丙○○○受害金額之認定：按會首冒標詐得之款項原應歸應得標之會員獲
      得，再由應得標之會員按期以繳納死會會款由會首代收攤還予其他未得標之會
      員，亦即會首冒標得款金額係屬未得標會員依合會契約可取得之財產，會首以
      冒標之詐欺方式詐得款項，受害人自為未得標之會員。復按合會契約之未得標
      會員雖隨各期開標而有所變動，但於會首宣告倒會時，因合會各期已無法開標
      ，未得標會員即告確定，會首冒標造成之損失即確定由倒會時未得標之會員承
      擔。查乙合會連同會首共計三十一會，除每月十日開標外，另於每年一月二十
      五日加標，自八十六年三月十日起至八十七年七月十五日倒會止，已開標十八
      會，因已開標之會有四會係冒標，是乙合會倒時共計未得標之會員十七名，每
      名未得標之會員即受有六萬一千九百八十八元之損害【計算公式：0000000÷
      17＝61988（元以下四捨五入）】。而原告丙○○○參加乙合會二會，其因被
      告冒標所受之損害金額為十二萬三千九百七十六元。
五、原告提起附帶民事訴訟不合法部分：
    (一)按因犯罪而受損害之人於刑事訴訟程序得附帶提起民事訴訟，對被告及依民法
      負賠償責任之人請求回復其損害，刑事訴訟法第四百八十七條第一項定有明文
      。從而，因犯罪而受損害之人，於刑事訴訟程序固得附帶提起民事訴訟，對於
      被告及依民法負賠償責任之人，請求回復其損害，但其請求回復之損害，以被
      訴犯罪事實所生之損害為限，又提起附帶民事訴訟之合法與否﹖則應依刑事訴
      訟予以判斷，不因其是否移送民事庭，而有所差異，亦不得於移送民事庭後，
      將關於獨立民事訴訟追加他訴之法規，溯及於附帶民事訴訟提起之時，而予適
      用。再者，移送民事庭之附帶民事訴訟，應適用民事訴訟法，縱移送前提起此
      項訴訟不合刑事訴訟法第四百八十七條所定之要件，而有同法第五百零二條第
      一項關於訴之不合法規定情形，亦應依民事訴訟法第二百四十九條第一項第六
      款之規定，以裁定駁回之，台灣高等法院八十七年度抗字第三三五七號裁定著
      有明文。
    (二)經查原告乙○○主張被告於八十七年五月間，明知無力兌現，開立連冠育同年
      八月一日到期之第一銀行永和分行票號ＬＡ00000000號、面額二十五
      萬元之支票一張，被告以急用為由，持向原告乙○○調得同額現金，於同年八
      月二十八日經提示不獲兌現，因認被告涉有詐欺罪嫌等情，業經本院刑事庭八
      十七年度自字第四六０號判決無罪，是原告乙○○因被告無法清償票款二十五
      萬所受之損害，顯非因犯罪所受之損害，是原告乙○○於刑事附帶民事訴訟程
      序中一併請求被告給付票款二十五萬元，及自八十七年八月五日起至清償日止
      按年息百分之五計算之利息，係不合法，雖經刑事庭移送於民事庭，揆諸前揭
      說明，仍應予駁回。
    (三)復查原告乙○○與丙○○○分別請求被告賠償因冒標所生之損害，超過前開理
      由欄三(二)、四(二)所認定之金額部分，本院八十七年度自字第四六０號刑事判決
      並未認定係因被告偽造文書等案件犯罪所受之損害，自應由原告乙○○與丙○
      ○○另行本於合會之法律關係向會首或其他死會請求（惟須另繳裁判費），是
      渠等於附帶民事訴訟程序中分別請求超過本院前開理由欄三(二)、四(二)所認定之
      金額，及均自八十七年八月五日起至清償日止清償日止按年息百分之五計算之
      利息，係不合法，雖經刑事庭移送於民事庭，揆諸前揭說明，仍應予駁回。
六、從而，原告乙○○、丙○○○依據侵權行為之法律關係，分別請求被告給付二十
    四萬元、十二萬三千九百七十六元，及均自八十七年八月十五日起至清償日止按
    年息百分之五計算之利息，為有理由，應予准許，逾此之請求，即屬無據，應予
    駁回。又原告乙○○、丙○○○均陳明願供擔保，聲請宣告假執行，就原告乙○
    ○、丙○○○勝訴部分，經核並無不合，爰分別酌定之相當擔保金額准許之，至
    於渠等訴部分，假執行之聲請亦失所附麗，應併予駁回。
七、結論：原告之訴為一部有理由，一部不合法，依民事訴訟法第二百四十九條第一
    項第六款、第九十五條、第七十九條但書，第三百九十條第二項，判決如主文。
中　　　華　　　民　　　國　　九十一　　年　　　七　　　月　　 十七　　 日
                                臺灣板橋地方法院民事第三庭
~B法　　　官　何君豪
右為正本係照原本作成
如對本判決（除理由欄五之說明外）聲明不服，須於本判決送達後廿日內向本院提出
上訴狀
本判決理由欄五之說明，其性質係屬裁定，如對該部分聲明不服，須於本判決送達後
十日內向本院提出抗告狀
中　　　華　　　民　　　國　　九十一　　年　　　七　　　月　　 十七　　 日
~B法院書記官　王麗珍
